行　政　法　院　判　決　　　　　　　　　　　　　八十八年度判字第二三八三號
　　原　　　告　美商．米高梅影片股份有限公司
　　代　表　人　甲○○○○○○.
　　訴訟代理人　陳長文　律師
　　　　　　　　劉騰遠　律師
　　被　　　告　經濟部智慧財產局（原經濟部中央標準局）
右當事人間因商標異議事件，原告不服行政院中華民國八十七年六月二十四日台八七
訴字第三一九一三號再訴願決定，提起行政訴訟。本院判決如左︰
　　主  文
原告之訴駁回。
　　事  實
緣本件關係人中環股份有限公司（以下稱中環公司）於民國八十四年四月十一日以「
MGM 」商標，指定使用於商品及服務分類表第九類之磁帶、磁碟、磁片、光碟、磁碟
機、磁光碟、光學碟片、軟性磁碟、硬式磁碟、磁性記憶體、硬式磁碟機、銀幕、鏡
頭、攝影加倍鏡頭、照相機、電影機、錄影機、放影機、電機、錄音機、影像接收
器、繪圖機之控制卡等商品申請註冊，經被告審查核准，列為審定第七三九七六五號
商標（以下稱系爭商標，如附圖一）。嗣原告以系爭商標有違商標法第三十七條第一
項第七款之規定，對之提出異議。案經被告審查結果，為異議不成立之審定，發給中
台異字第八六○三一九號商標異議審定書。原告不服，循序提起訴願、再訴願，遞遭
決定駁回，遂提起本件行政訴訟。茲摘兩造訴辯意旨如次：
原告起訴意旨略謂︰一、按「商標圖樣襲用他人之商標或標章有致公眾誤信之虞者，
不得申請註冊」，為商標法第三十七條第一項第七款所規定。所謂「襲用他人之商標
或標章有致公眾誤信之虞者」，係指商標本身與他人之商標或標章相同或近似，有使
一般消費者對其所表彰之商品來源或產銷主體誤為信賴而購買之虞而言。本款立法旨
意，在杜絕剽竊襲用他人商標冀圖獲准註冊之僥倖歪風，以建立正常之商標秩序，故
凡襲用他人商標或標章有致公眾誤信之虞者，皆不得申請註冊，而不以被襲用之商標
或標章係著名而使用於同商品或類似商品為限，復為同法施行細則第三十一條所規定
。又判斷商標是否構成近似，應就兩商標主要部分隔離觀察有無使人發生混同誤認之
虞以為斷，亦即兩商標主要部分之外觀、觀念或讀音有一足以產生混同誤認之虞者為
近似之商標，迭經鈞院著有諸多判決先例可資參循。又所謂類似商品，應依一般社會
通念市場交易情形，並參酌商品之產製，原料，用途，功能或銷售市場等各種相關因
素判斷之，復為同法施行細則第十五條第二項所規定，合先明。二、原告首創使用
之「MGM 」商標，早於西元一九四八年即在加拿大申請獲准註冊，並於一九七○年向
被告申請取得註冊第四三三六九號商標（以下稱據以異議商標，如附圖二）專用權於
電影片商品上，迄今近三十年仍然有效。自西元一九二四年起原告每年均製作膾炙人
口之電影片，於全球各地廣為發行播放，頗受世界各國消費大眾喜愛，諸如一九三九
年「亂世佳人」、一九四○年「魂斷藍橋」、一九五九年之「賓漢」、一九六二年至
一九九五年之「○○七」影片系列、一九七六年自一九九○年之「洛基」系列影片．
．．等，上述影片均曾在中華民國播映，並獲一般消費者普遍好評，而原告於所有電
影片開映片頭，均標有「MGM 」商標，以示該等影片出處來源，該等影本首次發行年
份均較系爭商標申請註冊日八十四年（即西元一九九五年）四月十一日為早，且近五
、六十年來連續不斷的在中華民國臺灣省各縣市使用中，此觀翻拍之影片片頭照片及
一九六二年至一九九五年所發行之電影片重製為錄影帶及影音光碟之外包裝影本自明
，故據以異議之商標，早為中華民國一般消費者所熟知，毋庸置疑。按電影片在未為
重製於錄影帶、影碟及影音光碟而出租銷售前，一般消費者均需經由戲院觀賞，故電
影片商品與一般消費性商品不同，並無外包裝可供識別，則其商標之表彰多在影片之
片頭播放。一俟電影片於全球市場公開放映完畢後，業者始會將之重製於錄影帶、影
碟、影音光碟，供一般消費大眾選購收藏或租借在家觀賞，而錄影帶、影碟及影音光
碟之外包裝盒，則在幫助一般消費者更易於識別及收藏保存。被告及經濟部、行政院
既知標示智慧財產權原則，避而不提首次發行年份，而僅就原告所發行之電影片重
製成錄影帶及影音光碟之年份與系爭商標申請日期做比較，其認事用法實屬偏頗。三
、原告前述所提呈之影片除首次發行日期均早於系爭商標之申請註冊日外，就部分錄
影帶之重製時間亦較早於系爭商標申請日，而上述錄影帶包裝盒明示該影片僅供出租
家庭觀賞之用，則經由不同之消費者重複租借，據以異議商標已廣為中華民國一般消
費者所熟知，被告及經濟部、行政院無於錄影帶可合法出租重複由不同消費者觀賞
之事實，遽謂其數量仍屬有限，其認事用法自有違誤。又原告八十六年十二月十一日
再訴願補理由書內提呈之「目標大作戰」電影海報，其以極大字體：「MGM 米高梅公
司一九七九年最新諜務戰爭動作鉅鑄」，清楚標明於海報首行，然被告及經濟部、行
政院卻以其為影本而質疑並非真實，茲提呈該海報正本，以資證明其乃為原告於西元
一九七九年首次在中華民國上映該影片時，張貼於電影院之電影海報。四、原告欲陳
明者是，被告所出版之商標手冊第五十七頁明示，依其他客觀事證足資證明其係不公
平競爭，非出於自己創作，而以他人商標或標章申請註冊者，即有商標法第三十七條
第一項第七款之適用。查被異議人中環公司八十六年十月七日刊行之公開說明書第九
十七頁表示American Electroniscs & Entertainment Corp. 之主要股東即為被異議
人公司之董事長，而一九九三年六月一日American Electronics & Entertainment C
orp.曾與原告簽署授權合約使用「MGM Lion Logo 」商標，代表American Electroni
scs & Entertainment Corp. 之簽署人為「Bob Wong（即M.S. Wong ，翁明顯先生）
。該合約終止後，一九九七年六月十九日被異議人復與原告之關係公司簽署MGMLion
Logo 商標之授權合約，而代表被異議人之合約簽署人亦為同一人，此二份合約均為
全球性之授權合約，倘系爭商標為被異議人所創用，則其何必與原告或原告之關係公
司簽署全球性之授權合約，而自縛手腳，故被異議人早於西元一九九三年即已知悉「
MGM 」商標係原告首創擁有之智慧財產權資產乃不爭之事實，其惡意違反誠信原則，
抄襲該授權合約內所提原告首創之「MGM 」商標，申請註冊，實係冀圖搶搭原告商標
信譽之便車。被告及經濟部、行政院就原告與被異議人關係密切之American Electro
niscs & Entertainment Corp. 並由被異議人董事長代表於一九九三年六月一日所簽
署之合約均棄置不論，此種避重就輕刻意迴護被異議人之做法顯失公平。五、原告所
提證據資料雖或有「MGM 」與獅頭圖，或有MGM/UA，然獅頭圖及外文「UA」與「MGM
」外觀顯然不同或以斜線相區隔，故「MGM 」乃屬原告商標之主要部分，而原告所提
呈之資料正足以證明「MGM 」為商標使用之事實，被告及經濟部、行政院以原告「MG
M 」與其他圖形設計或外文併用，即謂原告未使用「MGM 」為商標，其推論顯有不當
，系爭商標既為單純之外文「MGM 」，其與原告商標構成近似，彰彰明甚。復且就商
品性質論之，被異議人「MGM 」商標使用於「磁帶、磁碟、光碟、電影機、錄影機．
．．」等商品，其與原告所發行之錄影帶、影音光碟（即VCD ）屬性質類似之商品，
依市場交易現況，影音光碟、錄影帶已廣泛流行為消費者所熟知，其市場與光碟、磁
帶、磁碟等並無區隔，系爭商標商品極易造成消費大眾混淆誤認為原告生產之系列週
邊產品，進而有誤購之虞。商標法第三十七條第一項第七款之適用並不以被襲用之商
標為夙著盛譽之商標指定使用於同一或類似商品為限，同法施行細則第三十一條既明
文所定，故被告及經濟部、行政院謂兩商標商品消費型態有異，與客觀事實不符，其
所為系爭商標未違反商標法第三十七條第一項第七款規定之處分及決定亦有違誤，難
以維持。六、綜上所述，系爭商標乃係被異議人在知悉「MGM 」為原告所首創之著名
商標之情況下，惡意抄襲並搶先在中華民國申請註冊，其剽竊抄襲行為無可否認。且
原告商標因長久廣泛使用，為一般消費大眾日常休閒所易於接觸，其信譽已為中華民
國一般消費者所熟知並認同，故被異議人以相同之「MGM 」作為商標使用，就客覯事
實而言，其所表彰之商品易使一般商品購買人產生混淆誤認為原告所生產製造，或為
原告關係企業所產製，系爭商標有違商標法第三十七條第一項第七款規定之情事，不
應註冊。又商標之註冊，係採個案審查原則，個案商標註冊之情況不同，自不得以此
類彼。任意比附援引。故縱然尚有其他廠商有以「MGM 」外文作為商標一部分申請註
冊，亦是該商標註冊是否妥適問題，不應據為系爭商標應准予註冊之有利依據。且經
原告查明結果顯示，含「MGM 」外文一字商標泰半為原告申請註冊，其餘則有兩件為
被異議人所申請，另一件註冊第三四三六八二號商標為廠商申請使用於「焊條」，惟
「焊條」商品與原告之娛樂事業性質相去甚遠，因消費市場差異懸殊，縱有並存之實
，相較於被異議人系爭商標商品與原告註冊第四三三六九號「MGM 」商標使用於電影
片、錄影帶、影音光碟商品具密切關聯性且被異議人及其關係密切之投資公司與原告
均有合約關係下，自不應作為惡意襲用原告商標之系爭商標應予註冊之正當事由。被
告及經濟部、行政院就上述事實均未詳加審認，遽為異議不成立之處分及訴願駁回、
再訴願駁回之決定，其處分及決定失之草率，顯有疏失不當，難令原告甘服。請判決
撤銷原處分及訴願、再訴願決定，用維原告之公眾權益，使符法紀等語。
被告答辯意旨略謂：按商標圖樣襲用他人之商標或標章有致公眾誤信之虞者，不得申
請註冊，固為商標法第三十七條第一項第七款所規定，惟該款之適用，指以不公平競
爭之目的，非出於自創而抄襲他人已使用之商標或標章申請註冊並有致公眾誤信之虞
者，復為同法施行細則第三十一條前段所明定。查系爭商標圖樣之外文MGM 固與據以
異議商標圖樣之外文MGM 相同，然觀諸原告檢附之註冊一覽表、廣告報導、商品型錄
及電影海報等證據資料，據以異議商標固於我國獲准註冊，惟「MGM 」商標之使用資
料多於國外，餘則多為獅頭圖形及原告英文名稱特取部分「Metro-goldwyn-Mayer 」
之標示，尚非據以異議商標使用資料，另補送部分於國內發行之錄影帶及光碟影片封
面資料，盒裝封面固標示「MGM/UA」字樣，惟依相關智慧財產權標示部分，錄影帶及
光碟影片之盒裝設計（PACKAGE DESING）係於西元一九九六年及一九九七年間製作，
較系爭商標申請註冊日八十四年四月十一日晚。至所檢送之資料，旅館介紹小冊影本
並無日期標示，出境觀光人數、觀光統計年報與據以異議商標是否為我國消費者所熟
知尚無直接關聯，部分錄影帶封面盒裝設計資料影本雖早於系爭商標申請註冊日，惟
數量仍屬有限，其關係企業MGM CONSUMER PRODUCTS a Division of METRO-GOLDWYR-
MAYER INC.與關係人之「MGM Lion Logo 」授權合約簽訂日期係西元一九九七年六月
十九日，晚於系爭商標申請註冊日，仍不足以證明據以異議商標於系爭商標申請前已
廣為我國消費者所熟知，況多係MGM/UA與獅頭圖形為一體之設計，與據以異議商標圖
樣單純之外文MGM 有間，更難資為據以異議商標使用之論據，且系爭商標指定使用於
磁帶、磁碟、磁片、繪圖機之控制卡等商品，與原告製作發行電影片商品及業務，性
質及製作過程迥異，販賣場所及消費型態有異，其他廠商有以外文MGM 作為商標圖樣
申准註冊者，其長久併存使用之事實應為市場之購買者所能辨識，即難謂有使一般商
品購買人對系爭商標所表彰之商品來源或產製者發生混淆誤認之虞。被告所為之處分
，並無不合，請判決駁回原告之訴等語。
　　理  由
按商標圖樣襲用他人之商標或標章有致公眾誤信之虞者，不得申請註冊，固為商標法
第三十七條第一項第七款所規定，惟該款之適用，指以不公平競爭之目的，非出於自
創而抄襲他人已使用之商標或標章申請註冊並有致公眾誤信之虞者，復為同法施行細
則第三十一條前段所明定。本件關係人中環有限公司於八十四年四月十一日以「系爭
」商標，指定使用於商品及服務分類表第九類之磁帶、磁碟、磁片、光碟、磁碟機、
磁光碟、光學碟片、軟性磁碟、硬式磁碟、磁性記憶體、硬式磁碟機、銀幕、鏡頭、
攝影加倍鏡頭、照相機、電影機、錄影機、放影機、電機、錄音機、影像接收器、
繪圖機之控制卡等商品申請註冊，經被告審查核准，列為審定第七三九七六五號商標
。嗣原告以系爭商標有違商標法第三十七條第一項第七款之規定，對之提出異議。案
經被告審查結果，以外文MGM 與原告主張「M.G.M.」為Metro-goldwyn-Mayer 之縮寫
尚屬有別，況國內廠商以外文MGM 作為商標申准註冊於各類商品者，不乏其例，並有
經延展註冊專用期間至今仍存續有效者，其分別併存使用之事實自為市場之購買者所
能辨識。又據以異議商標信譽仍不足證明為一般消費者所熟知，業經被告中台評字第
八五○三二九號商標評定書及中台異字第八五一三八五號商標異議審定書認明，復就
原告檢附證據資料觀之，其廣告海報多在國外所為，縱可知其各年代出品紀錄，並無
在國內之相關行銷廣告資料足資佐證，該「MGM 」商標難謂有使一般消費者對其表彰
特定商品來源產生聯想，且系爭商標指定使用於磁帶、磁碟、繪圖機之控制卡等商品
，與原告製作發行電影片之商品及業務性質迥異，販賣場所及消費對象有別，一般商
品購買人對系爭商標所表彰之商品來源或產製者無發生混淆誤信之虞，無商標法第三
十七條第一項第七款之適用，又本件關係人尚難謂以不公平競爭之目的，非出於自創
而抄襲原告已使用之商標申請註冊，參據另有多件商標長久併存使用之事實，原告即
難僅據其先使用及知名於電影片發行之事實，執為系爭商標有違商標法第三十七條第
一項第七款規定之論據，乃為異議不成立之審定。核與首開法律規定並無不合，一再
訴願決定遞予維持，亦無違誤。原告雖主張系爭商標有違商標法第三十七條第一項第
七款規定之情事，不應註冊。又商標之註冊，係採個案審查原則，個案商標註冊之情
況不同，自不得以此類彼、任意比附援引。故縱然尚有其他廠商有以「MGM 」外文作
為商標一部分申請註冊，亦是該商標註冊是否妥適問題，不應據為系爭商標應准予註
冊之有利依據云云。然查系爭商標圖樣之外文MGM 固與據以異議商標圖樣之外文MGM
相同，然觀諸原告檢附之註冊一覽表、廣告報導、商品型錄及電影海報等證據資料，
據以異議商標固於我國獲准註冊，惟「MGM 」商標之使用資料多於國外，餘則多為獅
頭圖形及再訴願人英文名稱特取部分「Metro-goldwyn-Mayer 」之標示，尚非據以異
議商標使用資料，另補送部分於國內發行之錄影帶及光碟影片封面資料，盒裝封面固
標示「MGM/UA」字樣，惟依相關智慧財產權標示部分，錄影帶及光碟影片之盒裝設計
（PACKAGE DESING）係於八十五年及八十六年間製作，較系爭商標申請註冊日八十四
年四月十一日為晚。且原告之關係企業MGM CONSUMER PRODUCTS a Division of METR
O-GOLDWYR-MAYER INC.與關係人之「MGM Lion Logo 」授權合約簽訂日期係八十四年
六月十九日，亦晚於系爭商標申請註冊日，仍不足以證明據以異議商標於系爭商標申
請前已廣為我國消費者所熟知。次查原告所檢送之資料，旅館介紹小冊影本並無日期
標示，出境觀光人數、觀光統計年報與據以異議商標是否為我國消費者所熟知尚無直
接關聯，部分錄影帶封面盒裝設計資料影本雖早於系爭商標申請註冊日，惟數量仍屬
有限，況多為MGM/UA與獅頭圖形為一體之設計（如附圖三），與據以異議商標圖樣單
純之外文MGM 有間，更難資為據以異議商標使用之論據。末查系爭商標指定使用於磁
帶、磁碟、磁片、繪圖機之控制卡等商品，與原告製作發行電影片商品及業務，性質
及製作過程迥異，販賣場所及消費型態有異，其他廠商有以外文MGM 作為商標圖樣申
准註冊者，其長久併存使用之事實應為市場之購買者所能辨識，即難謂有使一般商品
購買人對系爭商標所表彰之商品來源或產製者發生混淆誤認之虞。是系爭商標並無違
反商標法第三十七條第一項第七款之情事，原告前開主張尚不足採。綜上所述，原處
分於法並無不合，一再訴願決定遞予維持，均無違誤，原告起訴意旨，核無理由，應
予駁回。
據上論結，本件原告之訴為無理由，爰依行政訴訟法第二十六條後段，判決如主文。
中    華    民    國     八十八      年      六      月       十        日
                    行 政 法 院 第 二 庭
                                審 判 長 評  事      陳  石  獅
                                         評  事      徐  樹  海
                                         評  事      彭  鳳  至
                                         評  事      黃  合  文
                                         評  事      林  茂  權
右  正  本  證  明  與  原  本  無  異
                                         法院書記官  蘇  金  全
中    華    民    國     八十八      年      六      月      十六       日
附圖一  系爭商標                     附圖二  據以異議商標
~[G;H:\SCN\88\00000000.1;;800]
~[G;H:\SCN\88\00000000.2;1800;800]
附圖三
~[G;H:\SCN\88\00000000.3;;1500]
